臺灣高等法院高雄分院刑事判決　　 100年度上更(一)字第38號
上　訴　人　臺灣高雄地方法院檢察署檢察官
被　　　告　樓嘉君
上列上訴人因被告偽造文書案件，不服臺灣高雄地方法院98年度
訴字第582 號中華民國98年6 月24日第一審判決（起訴案號：臺
灣高雄地方法院檢察署97年度偵字第29087 號），提起上訴，經
最高法院發回更審，本院判決如下：
    主  文
上訴駁回。
    事  實
一、公訴意旨略以：被告樓嘉君自民國80年起執行律師業務迄今
    ，熟稔律師相關業務，包括律師擔任見證人前應親自且確實
    見聞，始得簽署見證文件。於96年8 月間址設高雄市○○區
    ○○街155 號「美軒家具股份有限公司」（下稱美軒公司）
    之經理翁志文，涉犯侵占案件，經美軒公司負責人林南榮提
    出告訴後，委任被告擔任辯護人。其後，翁志文因不滿林南
    榮提出上揭告訴，遂以美軒公司經理身份，調度不知情且姓
    名年籍均不詳之某運貨司機，於96年8 月27日晚間10時許，
    搬運貨櫃1 個，置放於美軒公司前開設址處大門門口，以此
    方式阻擋美軒公司出貨。翁志文遂行上舉後，恐復遭林南榮
    訴請究辦，乃謀偽造文件，佯裝前址內之家具及財物為從事
    家具業之凱菘企業有限公司（下稱凱菘公司）所有並經凱菘
    公司負責人張簡寶惠授權處理，其有權利置放貨櫃於該處，
    以規避刑事責任。為求前開文件足以取信於人，翁志文於96
    年8 月23日前某時許，央請其侵佔案件辯護人即被告配合簽
    署張簡寶惠授權書。被告與翁志文均基於偽造文書進而行使
    之犯意，相互間基於此等犯意之聯絡，於96年8 月23日前某
    時許，在址設高雄市○○路233 號4 樓被告任職之「世光律
    師聯合事務所」內，由被告依翁志文之意撰擬以凱菘公司名
    義為聲明及授權人、內容為「查坐落高雄市○○區○○街15
    5 號之一切物品、家具、機器及地上建物確為翁志文先生所
    有，先前並為其所經營，並授權翁志文先生進入取回一切物
    品、家具及機器，且非經本公司及翁志文同意不得取走任何
    物品及進入上開廠房，否則授權翁志文依法告訴，以現行犯
    追究責任」之聲明及授權書（以下簡稱系爭聲明及授權書）
    ，翁志文於96年8 月22日某時許，以偽刻之公司章、地址章
    蓋用於聲明及授權書之聲明及授權人欄、地址欄，共同偽造
    凱菘公司有為上述之聲明及授權書1 紙；復於同月28日14時
    10分許，由翁志文持上開聲明及授權書向高雄市政府警察局
    小港分局桂陽派出所出示，主張美軒公司上址之建物及其中
    一切物品、家具、機器為其所有，阻擋該公司出貨係為保障
    個人權利，足生損害於美軒公司及凱菘公司（翁志文涉犯偽
    造文書部分，業經本院以97年度訴字第1659號判決判處有期
    徒刑2 月確定），因認被告樓嘉君涉犯刑法第216 條、210
    條之行使偽造私文書罪嫌云云。又原起訴法條為刑法第216
    條、第215 條行使業務上登載不實文書罪，然經原審蒞庭檢
    察官於原審時以書狀更正為刑法第216 條、210 條之行使偽
    造私文書罪，併予敘明。
二、按犯罪事實應依證據認定之，無證據不得認定犯罪事實；不
    能證明被告犯罪者，應諭知無罪之判決，刑事訴訟法第154
    條第2 項、第301 條第1 項分別定有明文。又認定犯罪事實
    所憑之證據，雖不以直接證據為限，間接證據亦包括在內，
    然而無論直接或間接證據，其為訴訟上之證明，須達於通常
    一般之人均不致有所懷疑，而得確信其為真實之程度者，始
    得據為有罪之認定（最高法院76年度臺上字第4986號判例意
    旨參照）。又檢察官對於起訴之犯罪事實，應負提出證據及
    說服之實質舉證責任，倘其所提出之證據，不足為被告有罪
    之積極證明，或其指出證明之方法，無從說服法院以形成被
    告有罪之心證，基於無罪推定之原則，自應為被告無罪判決
    之諭知（最高法院92年度臺上字第128 號判例意旨參照）。
    而刑法共同正犯之成立，除共同實施犯罪行為者外，其就他
    人之行為負共犯之責者，以有意思聯絡為要件，若事前並未
    合謀，實施犯罪行為之際，又係出於行為者獨立之意思，即
    不負共犯之責（最高法院19年上字第694 號判例參照）。
三、公訴人認被告樓嘉君涉有上揭行使偽造私文書罪犯行，無非
    係以：(一)被告於偵查中陳稱：伊並未當場見證凱菘公司負責
    人張簡寶惠於系爭聲明及授權書上簽名並為上開聲明之授權
    內容等供述；(二)證人張簡寶惠於偵查中之證詞；(三)證人翁志
    文於偵查中之證詞；(四)系爭聲明及授權書影本；(五)高雄市政
    府警察局小港分局桂陽派出所96年8 月30日對翁志文進行第
    2 次調查之調查筆錄；(六)被告之高雄律師公會會員登錄資料
    影本等證據資料等，為其論據。
四、訊據被告樓嘉君固坦承有於上開時、地受翁志文委託代擬系
    爭聲明及授權書，且未見證張簡寶惠授權經過，並於上開授
    權書上蓋用律師章及所屬律師事務所地址章等事實不諱，然
    堅決否認有何偽造文書之犯行，辯稱：伊代擬系爭聲明及授
    權書後，有請翁志文拿給凱菘公司負責人張簡寶惠看，且該
    聲明及授權書，翁志文確實有取得張簡寶惠之同意，翁志文
    當時是特地跑到高雄醫學院取得張簡寶惠之同意，我無法明
    知上開聲明及授權書沒有經過張簡寶惠的同意；張簡寶惠在
    貴院前審也說翁志文有拿去給他看，雖他之後否認有同意，
    但翁志文確實跟我說有取得張簡寶惠之同意，張簡寶惠並不
    是我的當事人，我也沒有跟翁志文去高醫，我確實不知道翁
    志文沒有取得張簡寶惠同意之情形，是翁志文跟我說有取得
    張簡寶惠之同意；本件聲明及授權書並非限定律師見證，與
    業務上之行為不同。何況張簡寶惠就刻印部分之陳述與事實
    不符，且其陳述有受到壓力的情形，況且我沒有必要，也沒
    有動機犯本件犯行等語。
五、經查：
  (一)被告為翁志文侵占案件偵查中委任之辯護人，翁志文向其表
    示遭林南榮等人趕出工廠，而該工廠係翁志文所建造，並借
    牌給凱菘公司等語，且經翁志文出示承租合約書、工廠外部
    照片，其為防止林南榮等人妨害翁志文權益，遂於96年8 月
    間某日受翁志文委託，依翁志文之意撰擬系爭聲明及授權書
    ，並於96年8 月23日經翁志文表示凱菘公司負責人張簡寶惠
    已同意上開授權書之內容，又上開授權書之聲明及授權人欄
    、地址欄已蓋上凱菘公司之公司章、地址章，其遂蓋用其律
    師章於見證人欄等節，業經被告自承在卷，復與證人翁志文
    於偵查及原審98年6 月10日審理時、本院前審98年10月20日
    審理時之證詞相符（見偵查卷(一)第18頁至第20頁、原審卷第
    29頁至第30頁、本院上訴卷第102 頁、第103 頁），並有聲
    明及授權書影本1 份在卷可參（見偵查卷(一)第6 頁）。又翁
    志文於96年8 月28日14時10分許，持上開聲明及授權書向高
    雄市政府警察局小港分局桂陽派出所出示等情，亦有調查筆
    錄附卷可佐（見影卷第36頁），前開事實，應可認定。
  (二)翁志文未經凱菘公司負責人張簡寶惠之同意，擅自利用不知
    情之刻印業者偽刻凱菘公司之公司章、地址章，偽以凱菘公
    司名義，於系爭聲明及授權書上蓋用凱菘公司上開印章等節
    ，經證人張簡寶惠於96年11月12日偵查中結證稱：翁志文有
    拿聲明及授權書到醫院給我看，但我並未蓋章，也不同意以
    我公司的名義去告任何人，也未授權翁志文可以刻印凱菘公
    司的印章等語碁詳（見偵查卷(一)第10頁至第11頁），並有證
    人張簡寶惠提出凱菘公司留存之公司大小章印文1 份附卷可
    參（見影卷第22頁）。然上開證據至多僅能證明張簡寶惠未
    同意也未授權翁志文以凱菘公司名義製作系爭聲明及授權書
    ，但並無法證明被告對於上開情事確係知情而與翁志文就偽
    造系爭聲明及授權書一事有犯意聯絡，故上開證據自不能執
    為對被告不利之認定。再者，被告擔任律師職務，受當事人
    委託代擬文件乃係業務之一，當事人之財產歸屬、排除侵害
    與否之利害關係均與其無關，衡諸常情，實無擅自偽造上開
    授權書以利當事人主張權利，而自陷法網之理，自難僅以被
    告受當事人翁志文委託代擬系爭聲明及授權書，即認被告係
    基於冒用凱菘公司名義之意思而為偽造犯行。
  (三)翁志文為向被告證明工廠及其內之財物為其所有，尚出示承
    租合約書、工廠外部照片予被告觀看，被告當時擔任翁志文
    侵占案件之辯護人，基於上開資料信任翁志文所言有據，並
    依翁志文委託代擬系爭聲明及授權書以利翁志文主張工廠財
    產之權利，業如前述，是而被告本於律師職務為當事人代擬
    授權書等文件，要難遽認其有偽造文書之故意。況且，被告
    代擬系爭聲明及授權書後，請翁志文持該授權書出示予凱菘
    公司負責人張簡寶惠看，若張簡寶惠同意該授權書內容，則
    一同至被告之律師事務所簽署；翁志文將該授權書取走後，
    於96年8 月23日向被告表示張簡寶惠已同意授權，但在醫院
    不便前來，被告向翁志文再次確認經過張簡寶惠同意與否，
    並因張簡寶惠為翁志文之友人，相信翁志文所言應屬真實，
    遂在已蓋印凱菘公司公司章之上開授權書見證人欄內用印等
    節，為被告陳述甚詳，並經證人翁志文於原審98年6 月10日
    及本院前審98年10月20日審理時證述明確（見原審卷第29頁
    、第30頁、本院上訴卷第102 頁、第103 頁）。證人翁志文
    於本院前審98年10月20日審理時結證稱：我確實有依樓嘉君
    律師之囑託拿上開文書予張簡寶惠觀看，張簡寶惠在高醫當
    時確有同意文書之內容，但現在沒有證據，當下只是沒有讓
    張簡寶惠簽名，如果有讓她簽，今天所有的狀況都可以改觀
    ，現在她否認，帶這份文過去張簡寶惠同意之後，我要再跟
    她聯絡，她手機都沒有辦法再通，她係因怕被黃振銘律師告
    之關係，才否認有授權等語（見本院上訴卷第101 頁至第10
    3 頁），可見被告於繕打系爭聲明及授權書後，尚要求翁志
    文將授權書交予凱菘公司負責人張簡寶惠閱覽，並要求翁志
    文協同張簡寶惠到事務所簽署以為見證，足認被告自始並無
    偽造文書之犯意。縱然，張簡寶惠並未到場，被告仍於上開
    授權書之見證人欄用印表彰親自見聞張簡寶惠授權一事，但
    此係因被告信任翁志文所述已取得張簡寶惠同意乙節為真，
    並非明知或可得而知授權書之內容為不實，仍為上開見證事
    宜，是被告所辯，尚與常理並無違背之處，應可採認。
  (四)被告固未親自見聞凱菘公司授權予翁志文，仍在系爭聲明及
    授權書之見證人欄用印，自有不當。但本件並無積極證據足
    以證明被告「知道張簡寶惠不同意蓋章」，公訴人對此亦未
    舉證，因而尚難遽以推定「足認張簡寶惠拒簽之事，翁志文
    應有告知被告，始合常理」之結論。何況被告如有與翁志文
    共同偽造私文書之犯意聯絡，何須要求翁志文找張簡寶惠惠
    ，取得張簡寶惠之同意並蓋章，且偕同張簡寶惠至其事務所
    辦理，其儘可直接要求翁志文自行找人盜刻印章用印即可，
    不需如此大費周章，由此可見被告並無偽造文書之犯意甚明
    。又按犯罪之成立，除應具備各罪之特別要件外，尤須具有
    故意或過失之一般要件。行為非出於故意或過失者不罰，而
    過失行為之處罰，以有特別規定者為限，刑法第12條第1項
    、第2 項定有明文。本件系爭聲明及授權書雖係被告所製作
    並於見證人欄用印，惟被告擔任翁志文刑事案件之辯護人，
    相信其當事人翁志文所言為真，誤認凱菘公司負責人張簡寶
    惠確有同意該授權書之內容，其主觀上顯然缺乏偽造文書之
    故意及動機。參諸上開法律規定，刑法第210 條之偽造私文
    書罪，既無過失犯之處罰明文，自不能遽以上開罪責相繩。
  (五)綜上所述，足見被告上開所辯，尚可採信，本件公訴意旨所
    憑事證尚無從形成被告有罪論斷之確信。此外，本件復查無
    其他積極證據足認被告確有偽造文書之犯行，被告既未經證
    明犯罪，揆諸首揭法條規定及判例意旨，自應為被告無罪之
    諭知。
六、原審以不能證明被告樓嘉君犯行使偽造私文書罪，而為被告
    無罪之諭知，經核並無違誤；檢察官請求上訴意旨，猶執前
    詞，指摘原判決不當，為無理由，應予駁回。
據上論斷，應依刑事訴訟法第368 條，判決如主文。
本案經檢察官劉宗慶到庭執行職務。
中    華    民    國   100    年    6     月    20    日
                刑事第二庭  審判長法  官  林正雄
                                  法  官  邱明弘
                                  法  官  黃壽燕
以上正本證明與原本無異。
被告不得上訴，檢察官如不服本判決應於收受本判決後10日內向
本院提出上訴書狀，其未敘述上訴理由者，並得於提起上訴後10
日內向本院補提理由書狀（均須按他造當事人之人數附繕本）「
切勿逕送上級法院」。
中    華    民    國   100    年    6     月    20    日
                                  書記官  戴志穎